臺灣花蓮地方法院刑事判決　　　　　　　 95年度訴字第430號
公　訴　人　臺灣花蓮地方法院檢察署檢察官
被　　　告　丁○○
選任辯護人　魏辰州律師
上列被告因業務過失致死案件，經檢察官提起公訴（95年度偵字
第4563號），本院判決如下：
    主  文
丁○○無罪。
    理  由
一、公訴意旨略以：被告丁○○為行政院衛生署立玉里醫院（下
    簡稱玉里醫院）護士，為從事護理業務之人，被告於民國92
    年2月2日晚上11時許，輪值擔任萬寧園區11病房第 1病房護
    理勤務，原應注意病房內病患狀況及病房內安全情形，以保
    護病患之生命、身體安全，且依當時情形，並無不能注意之
    情形，竟疏未注意，致該病房內全身癱瘓之病患呂國民之病
    床左側，因不明明火引燃而起火時，竟未注意該病床已起火
    ，應盡速救護病患，而任其延燒至病患呂國民身上，致呂國
    民因火災、一氧化碳中毒不治死亡。因認被告涉犯刑法第27
    6條第2項之業務過失致死罪嫌云云。
二、按犯罪事實應依證據認定之，無證據不得推定其犯罪事實，
    又不能證明被告犯罪或其行為不罰者，應諭知無罪之判決，
    刑事訴訟法第154條第2項、第301條第1項分別定有明文，此
    即揭櫫刑事訴訟程序係採證據裁判主義，易言之，即認定不
    利被告之事實，須依積極證據，苟積極證據不足為不利於被
    告事實之認定時，自應為有利於被告認定，更不必有何有利
    之證據，最高法院30年上字第816 號判例意旨參照。次按刑
    事訴訟法上所謂認定犯罪事實之證據，係指足以認定被告確
    有犯罪行為之積極證據而言，該項證據自須適合於被告犯罪
    事實之認定，始得採為斷罪資料。如未能發現相當證據，或
    證據不足以證明，自不能以推測或擬制之方法，以為裁判之
    基礎。又刑事訴訟上證明之資料，無論其為直接或間接證據
    ，均須達於通常一般人均不致有所懷疑，而得確信其為真實
    之程度，始得據為有罪之認定，若其關於被告是否犯罪之證
    明未能達此程度，而有合理性懷疑之存在，致使無法形成有
    罪之確信，根據「罪證有疑，利於被告」之證據法則，即不
    得遽為不利被告之認定，此分別有最高法院29年上字第3105
    號、40年臺上字第86號、76年臺上字第4986號判例可資參照
    。再刑法上之過失犯，指在法律上有注意義務，事實上亦能
    注意，竟欠缺注意，致發生一定之結果，此結果與其欠缺注
    意在客觀上有相當因果關係者，始足當之。如行為人並無注
    意義務或注意能力，或在客觀上非其所能注意，即難認有何
    過失可言。
三、本案公訴人認被告涉有上開犯行，無非係以被告於警偵訊時
    之供述、證人徐沐興、林明龍於警詢或偵查中之證詞、現場
    照片18幀、相驗照片10幀、臺灣花蓮地方法院檢察署之勘驗
    筆錄、履勘筆錄各 1份、相驗屍體證明書、驗斷書、火災原
    因調查報告書 1份為其主要論據，訊據被告堅決否認有何業
    務過失致死犯行，辯稱：伊於案發當晚在玉里醫院萬寧園區
    11病房輪值大夜班，自當晚11時許交接後，即依照「萬寧11
    病房護理人員工作流程」之規定進行巡房、排藥等工作，並
    無任何違規或怠惰之情形，於當晚11時40分許，被告巡房完
    返回護理站排藥時，因聞到燒焦氣味，並從監視器中看到第
    一病房發生火警，隨即與同值班之工友徐沐興前往滅火，並
    對病患呂國民進行急救，過程中並無任何疏失可言，況且被
    告值班時不僅要核對前一班人員的工作，還要負責排藥等工
    作，不可能每分每秒都在觀看監視器，而被告在第一次看到
    火光時就做了緊急處理，並無過失等語。經查：
(一)、被害人呂國民於92年2月2日23時40分許，在花蓮縣富里鄉萬
    寧村13鄰141號玉里醫院萬寧復健園區第1區二樓第11號病房
    第1病室第3病床上，右上床頭處恐遭來不明明火引燃周遭物
    品，形成火災，被害人因而受有一氧化碳中毒，於同日24時
    零分許不治死亡一情，為被告於本院審理中所不否認，並有
    花蓮縣消防局92年7月 3日花消預字第09200039260號函及隨
    函所檢附之92年3月4日火災原因調查報告書 1份在卷可查，
    而被害人死亡乙節，亦經被害人呂國民之家屬丙○於警訊中
    指證死者身分外，並經臺灣花蓮地方法院檢察署檢察官督同
    檢驗員到場相驗屬實，並製有92年2月4日勘驗筆錄、92年 2
    月4日履勘筆錄、驗斷書、相驗屍體證明書各1份、相驗照片
    10幀、現照照片18幀等在卷足憑，堪認被害人確因本件火災
    而死亡。然尚不能僅因被害人死亡之結果即率然認定被告有
    何護理過失。
(二)、有關於本案火災之原因，經花蓮縣消防局派員進行調查，經
    過綜合相關現場處理人之人即被告本人、徐沐興的陳述、火
    災現場跡證加以研判，認為（起火戶之研判）上開呂國民病
    床上有燃燒現象，週邊並未有燃燒痕跡，故研判此病房為起
    火戶；（起火處研判）再從病房之物品擺設及病床上燃燒跡
    象，發現現場僅病床之右上床頭、左側有燒損、燒失之狀況
    ，並經燃燒痕跡比對病床左側較為嚴重，研判該點為起火點
    。右上床頭為飛火延燒點。（起火原因研判）現場勘查結果
    ，並參照當時現場處理搶救人員所述，現場以滅火器進行滅
    火之動作，並於消防隊員到場前已撲滅完畢。另於病房週邊
    並未有任何電器類物品使用，由電線引燃之因素應可排除；
    關係人筆錄所述，病房之精神病患有規劃給予吸煙時段，近
    期有發生打火機私藏狀況，但清除現場遺留並未發現有遺留
    火種，研判起火原因以外來明火引燃之可能性較大，此有上
    開92年3月4日火災原因調查報告書1份可佐。
(三)、稽之上開報告書對於起火原因的實際火源究竟為何、何種物
    品引燃、引燃的方式、燃燒過程的時間長久等爭議問題，均
    無法明確指明，故經本院再囑託該消防局承辦本件鑑識人員
    甲○○再次進行現場模擬及實驗，於96年 1月11日14時30分
    許，在萬寧復健園區某病房內進行實驗，其實驗結果如下：
、香煙點燃擺放至床墊進行燃燒實驗，經14分鐘燃燒熄滅後，
    查看床墊僅表面燒穿、燒黑現象，無法引燃床墊，及期間僅
    有香煙燃燒之微小煙，可知該實驗內香煙內無法蓄積熱量，
    雖有充足空氣補充，較無法引燃床墊。
、將看護墊放置於床墊上，並亦擺放香煙於看護墊上，點燃香
    煙進行燃實驗，香煙點燃經17分鐘燒熄滅後，查看看護墊有
    燒黑、燒穿現象，致下方床墊有燒黑現象，但無法延燒引燃
    ，期間僅有香煙燃燒之微小煙、看護墊燒穿產生的煙，可知
    該實驗內香煙因無法蓄積熱量，雖有充足空氣補充，亦無法
    引燃床墊。
、床墊上依序放置中單（綠）、看護墊，並亦擺放香煙於看護
    墊上，完整擺放當時床上物品，香煙點燃經18分鐘燃燒熄滅
    後查看看護墊有燒黑、燒穿現象，致下方布中單有燒黑現象
    ，但無法延燒引燃，期間僅有香煙燃燒之微小煙、看護墊燒
    穿產生的煙，可知該實驗內香煙內因無法蓄積熱量，雖有充
    足空氣現象，亦無法引燃床墊。
、香煙點燃並將香煙頭放置於棉被外，其餘則用棉被予以蓋住
    進行燃燒實驗，煙蒂經31分鐘燃燒熄滅後查看看護墊有燒黑
    、燒穿現象，並殘存有小火星，但因熱較無法蓄積熱量，無
    法於掀開棉被大量空氣湧入時，引發較強之延燒狀況，隨之
    即因熱流失而熄滅。
、直接以明火點燃看護墊進行燃燒實驗，約經50秒鐘，生成大
    量濃煙冒出充滿室內，此時實驗人員已無法站於室內緩緩退
    出室外，約經 2分鐘，生成之火燄約有一半成人身高，為避
    免無法控制火勢，即以滅火器減火，實驗結束。
、此有花蓮縣消防局96年1月22日花消預字第09600005460號函
    及該次實驗之報告、簽到表、照片資料用紙11張、照片電子
    檔1份、影片電子檔1份附卷可參（見本院卷第95頁以下）。
(四)、是從上開實驗結果所示，本件火災的原因，當可排除係為香
    煙點燃後引燃看護墊、床墊或中單、棉被的可能性，反而，
    由外來明火引燃看護墊或他物的可能性較高，此亦為鑑定人
    甲○○所陳明在卷，並指明約於50秒左右就會產生大量的濃
    煙（見本院卷第 121頁），再由上開以明火引燃後在短短的
    數十秒鐘時間內，即會產生濃煙，縱然在 2分鐘將火勢撲滅
    ，亦會造成棉被等病床上器物燃燒，不僅會有燒黑現象，燒
    燬或燒焦亦在所難免，相較與本案火災的情形，從現場照片
    、死者屍體所示，病床左側部分床墊有燒失，枕頭左側有部
    分燒失、燒焦，床頭右側僅有燒黑，並無燒失的情形，死者
    身體捲曲，全身有被火灼燒（集中在身體正面，並以該部位
    最為嚴重），並無燒失情形，二者相若，堪可認定本件從不
    明明火引燃可能性極高，起火開始至撲滅為止過程中，有產
    生大量的濃煙，並且所花時間應可能僅在短短數分鐘之內，
    甚至可能更短，故而，被告是否能夠在不明火源引燃時，即
    能查看，並且在短暫的時間內加以防止或排除，以避免本件
    火勢的延燒，殊為本件之關鍵之爭點所在。
(五)、查案發時仍沿用供被告作為工作時依循的規定即玉里醫院90
    年 1月修定版之護理常規手冊對於值勤護理任務的人員工作
    內容作了詳細的規範，包括接觸病人、評估病人需要、分析
    問題、確立診斷、擬訂計劃執行活動，並作評值及記錄；病
    人特殊問題應隨時與護理長、護理師或醫療小組成員溝通，
    並作處理；特別觀察第15分鐘執行一次並簽章，除病人外，
    尚需注意環境安全及整潔等工作外，對於值大夜班（即23：
    00－08：00）者，其工作內容，更詳列了分別為、與小夜
    班人員交班；、加強安全防護並觀察病人睡眠情形；、
    統計病人總數、異動情形，填寫「病房伙食人數統計表」送
    住院室；、核對醫囑、給藥紀錄及小藥卡；、維護醫療
    站及治療室之清潔，並補充醫療用品；、負責換藥車、發
    藥車之清潔保養；、整理各項檢驗單、採檢體之用物及採
    取檢體；以及其他行政工作，足見護理人員對於病患的身
    體況狀及安全，當然負有相當的注意義務無訛。
(六)、復查，本件被害人於91年 6月20日即因病入院治療，迄於案
    發當時乃因病全身癱臥在床，手腳無法行動，亦無法自理日
    常生活起居，此有其病歷一份在卷可稽，顯見被害人對於外
    來的危險，並無法依賴自身的力量，加以排除或避免的可能
    ，從而，其人身安全，格外需要外人的照顧，換言之，由於
    被害人的知覺能力有所欠缺，對於外界的危險無法查知，值
    此情形下，在值班護理人員自猶如被害人的手腳，或是如同
    幼童的保姆般，其注意義務，更當較一般情形來的更大，不
    過，有鑒於被害人於案發當時的身體狀況並未受到特殊限制
    ，亦病情未有其他特殊況狀，並無須要額外提高注意義務之
    處，因此，萬寧十一病房護理人員工作流程中（見本院卷第
    54頁），對於值大夜班人員對於病患狀況的巡視，即規定於
    上班時（23時）和小夜班人員交班後巡房外，並於晚間23時
    至凌晨2時間進行排藥等工作，以後於凌晨2時至 5時50分許
    ，按照每2小時巡視病房1次，本院認為該等規定並無不合之
    處，查被告於當時於23時許值班時，即遵照規定，進行巡房
    的工作，對於當時在病室內總計62名病患（其中包括了 2間
    ，各住 6名癱瘓病人）進行護理工作，更難謂有何未盡注意
    之處。
(七)、而由被告於警詢時以目擊證人身分，對於當時發現失火情形
    為陳述稱：伊係在23時30分出來巡視病房，順便檢查各病人
    狀況，在巡視完病房後剛至辦公室時（於偵查中補訊，其當
    時有幫被害人抽取痰液）之，就聞到煙味，後來在監視器上
    有看到第一病房有發現有火花，於是與值班工友徐沐興一起
    進去該病房滅火，伊們先用棉被滅火，後來無法止住火勢，
    於是用滅火器滅火，才沒有繼續漫延至另外的病床等語（見
    警卷第 8頁）而證人徐沐興於警詢及偵查中所證述內容（見
    警卷第11頁；偵查卷第26頁反面至27頁）亦與被告所述相近
    ，僅有對於究係被告先行聞到焦味，抑或是由證人徐沐興先
    發現有別，就此所述差異恐係被告及證人徐沐興均同時有所
    查覺，個人對於究竟係何人發現認知不同外，其餘對於11時
    30分許，被告及徐沐興確有一同巡視病患，並在幫呂國民抽
    取痰液後，甫返回理護站即發現有失火情形，並無二致，參
    之二人當時均係在無利害關係下所為陳述，並且互核相符，
    堪認渠等所述，應與事實相符，堪予採據。
(八)、依被告所言，死者所躺臥的病室距離被告發現失火所處的護
    理站櫃台窗口位置，不到數公尺之遠（見本院卷第22頁），
    因此，被告在甫聞到燒焦異味時，即從監視器查覺有狀況，
    即急忙奔往救火，要難謂有何疏失可言。雖公訴檢察官一再
    指稱護理站設置有監視器，被告理應全程隨時無時無刻加以
    觀看病房狀況，以避免災害發生，並可及時避免呂國民殘遭
    一氧化碳中毒的悲劇發生云云，然查，如上開所述，對於病
    患的護理照顧，不僅僅要對於病患居住環境的安適與否作安
    排，亦了包括患者病狀的投藥治療，或抽取痰液而已，不一
    而足，每個不同護理作為，對於每一位病患而言，均有其重
    要性，恐無法偏執一方，胥應須視當時情形作觀察，不能一
    概而論，準此，在上開護理工作規範或工作流程中，均未將
    察看監視器，作為被告的主要或是唯一工作，由此可見一般
    ，檢察官所指須全部觀看監視器云云，顯乏依據。況且，本
    件在該病室內僅設置有二台監視器，所架設的位置為何，是
    否能夠在起火之際，即能從監視器畫面中有所察見，誠令人
    質疑，而檢察官亦未能舉出明確證據作為佐證，殊難僅憑設
    置有監視器即推認被告能夠注意到起火，檢察官就此論點顯
    屬過度推論，當不足採。
(九)、刑法過失責任的課予，乃設定在依法律、契約、習慣、法理
    及日常生活經驗，在不超越社會相當性之範圍，行為人負有
　　相當的注意之義務，是以行為人對危險之可能發生負有防止
  　或注意之義務，若竟疏未履行此等義務，致此項危險發生實
    害，該行為人之不作為或作為，始有過失行為可言，而對於
　　不可預知或突然發生原因所導致之危險，倘若無所預見，或
  　業已盡到注意義務，仍無法避免危險的發生或損害的擴大，
    亦難謂行為人有過失行為。查對於環境災害的發生，人類所
　　能察覺方式不一而足，例如有仰賴眼、耳、鼻、皮膚等感覺
  　器官，或是利用其他設備作為輔助，惟均屬人類察覺外物功
    能的發揮，不僅會因人而異，也會因為察覺系統的不同，察
    覺反應時間有快慢之別，更也各有所侷限，因此，被告雖從
 　 事特定護理事務為業，故在業務上所應負之注意義務，應較
    常人為高，以維護病患安全，在一般正常情況下，被告的巡
　　視病患，業已符合該工作的常規，本件火災亦係在短短的數
　  十秒鐘內發生，被告在甫聞到異味，隨即採取滅火作為，應
    屬適切之相應行為，其自不能令被告負起過失責任。
(十)、綜上所述，本院無法僅因死者的無辜身亡，檢察官又無法查
    出縱火之人為何人？其當時的縱火時機、手段為何？被告與
    該縱火有何關連性的情形下，即將被告的注意義務無限上綱
    ，責令被告應負起遠遠超出其能力所能承擔的注意義務，從
    而，依公訴人提出之證據固得證明被害人因本件火災死亡之
    事實，但尚不足以認定被告就被害人的死亡之發生有何業務
    上過失。此外，復查無被告有何業務過失致人於死之犯行，
    揆諸首開說明，不能證明被告犯罪，自應為無罪之諭知。
據上論斷，應依刑事訴訟法第301條第1項判決如主文。
本案經檢察官乙○○到庭執行職務。
中　　華　　民　　國　　96　　年　　3 　　月　　1 　　日
　　　　　　　　　      臺灣花蓮地方法院刑事第二庭
                            審判長法　官　李 豫 雙
                                  法  官  張 嘉 芬
                                  法  官  俞 秀 美
上列正本證明與原本無異。
如對本判決不服，應於送達後10日內，向本院提出上訴狀（應抄
附繕本）告訴人或被害人如對於本判決不服者，應具備理由請求
檢察官上訴，其上訴期間之計算係以檢察官收受判決正本之日期
為準。
                                  書記官
中　　華　　民　　國　　96　　年　　3 　　月　　1 　　日
